【裁判字號】    91,上更(一),383
【裁判日期】    920206
【裁判案由】    貪污治罪條例
【裁判全文】
臺灣高等法院高雄分院刑事判決                九十一年度上更(一)字第三八三號
    上訴人即被告  甲○○  男.
    選任辯護人    田平安  律師
右上訴人因違反貪污治罪條例案件，不服台灣高雄地方法院九十年度訴字第一四號中
華民國九十年七月三十一日第一審判決（起訴案號：台灣高雄地方法院檢察署八十九
年度偵字第二四七一六號），提起上訴，判決後，經最高法院發回更審，本院判決如
左：
      主  文
原判決撤銷。
甲○○依據法令從事公務之人員，對於主管之事務，明知違背法令，直接圖自己不法
利益，因而獲得利益，處有期徒刑貳年捌月，褫奪公權貳年。
      事  實
一、甲○○自民國八十五年間起擔任高雄市立婦幼醫院（下稱婦幼醫院）總務室技士
    ，為該院醫學工程組（下稱醫工組）之負責人，其職掌工作項目為督導所屬技工
    辦理醫療儀器維修、送修事宜，並依政府採購法負責辦理新台幣（下同）十萬元
    以下有關醫療儀器維修所需設備、工具與零件等小額採購，且為婦幼醫院器材設
    備採購及管理委員會委員，係依據法令從事公務之人員。婦幼醫院於民國八十八
    年十一月間執行該年度預算而採購「彩色監視系統」（包含彩色監視器及數位相
    機各一台），以供婦幼醫院醫工組修理內視鏡等醫療儀器之用，並由甲○○負責
    採購事宜，該採購案經公告後，由元佑公司與華南儀器有限公司（下稱華南公司
    ）二家公司分別向婦幼醫院報價，元佑公司報價為五萬三千八百元、華南公司報
    價為五萬八千六百八十元，由於二家公司報價均高於婦幼醫院編列之預算五萬元
    ，乃由甲○○與報價較低之元佑公司進行議價；甲○○明知公務員應依法律命令
    所定執行其職務，而竟故意違背採購人員倫理準則明定採購人員應廉潔自持，不
    得利用職務關係對廠商要求餽贈或其他不正利益之法令規定，於八十八年十一月
    二十日執行主管採購事務，與元佑公司業務員徐傑昌以議價方式進行採購時，為
    直接圖得自己不法之私人利益之意思，向元佑實業有限公司（下稱元佑公司）業
    務員徐傑昌表示除婦幼醫院所採購之彩色監視系統外，要求另行贈與甲○○印相
    機一台，經元佑公司業務員徐傑昌同意所求贈與物外，並達成減價為四萬九千五
    百元而完成採購彩色監視系統之議價程序。徐傑昌嗣於八十九年二月八日交付婦
    幼醫院採購之彩色監視系統予甲○○之際，亦一併將甲○○要求之市價約一萬四
    千元之印相機一台交付甲○○，甲○○將該印相機一台據為己有。嗣於八十九年
    七月間，台灣高雄地方法院檢察署檢察官承辦八十九年度偵字第一三二八八號甲
    ○○職案件（業經檢察官為不起訴處分）時，接獲署名為「婦幼人」之不詳姓
    名者檢舉上情，乃指揮高雄市調查處偵辦而查獲，甲○○見事跡敗漏，遂於八十
    九年八月間，將上開印相機一台交由徐傑昌還給元佑公司。
二、案經法務部調查局高雄市調查處移請台灣高雄地方法院檢察署檢察官偵查起訴。
      理  由
一、訊據上訴人即被告甲○○固坦承曾收受元佑公司業務員徐傑昌交付之數位印相機
    一台，惟矢口否認收受賄賂或圖給自己不法利益之事實，辯稱：婦幼醫院採購彩
    色監視系統時，並未編列預算一併採購印相機，但我負責維修醫院內之各種鏡類
    儀器時，因缺乏印相機、光源機配合監視系統，而發生檢修多次仍未能修好之情
    形，我任職醫工室期間多次自行購買零件維修儀器為醫院節省公帑，乃基於提高
    醫院維修能力之考慮，若將來編列採購印相機預算，醫工室即可利用印相機將鏡
    類之故障情形列印出來，俾便迅速維修，所以才向元佑公司業務員徐傑昌表示欲
    借用印相機，若合用將來才能編列預算購買，徐傑昌乃將試用之印相機送至醫工
    室交給我，但因醫院內原有已故障之光源機尚未修復，故無法搭配印相機試用，
    所以我將試用之印相機連同其他雜物堆放在我辦公桌下，一直未使用，印相紙也
    未拆封，之後我於八十九年三月間被調至研考室，不再承辦儀器維修工作，並於
    同年三至五月間多次請徐傑昌取回試用之印相機，但他表示先放在我處，我於同
    年六月間向總務室主任張倍嘉報告上情，主任張倍嘉當時未表示意見，徐傑昌於
    八十九年八月初取回印相機，因我得罪張倍嘉主任，可能張倍嘉主任挾怨報復而
    檢舉本案云云。經查：
(一)、被告於八十八年十一月間擔任高雄市立婦幼醫院總務室技士，為該院醫工組之
      負責人，其職掌工作項目為督導所屬技工辦理醫療儀器維修、送修事宜，並依
      政府採購法負責辦理十萬元以下有關醫療儀器維修所需設備、工具與零件等小
      額採購，且為婦幼醫院器材設備採購及管理委員會委員，為依據法令從事公務
      之人員。婦幼醫院於八十八年十一月間執行該年度預算而採購「彩色監視系統
      」（包含彩色監視器及數位相機各一台），該項採購係由被告依實際業務需要
      編列，由醫工組提編及提請購置，並由被告負責採購，以供醫工組修理婦幼醫
      院內視鏡等醫療儀器之用，而婦幼醫院自八十八年十一月間起至八十九年三月
      間止，修理儀器業務係由被告督導技工呂明聰協助執行，在未採購監視器前，
      如儀器損壞，修理業務亦由被告督導技工呂明聰協助執行等情，此有婦幼醫院
      九十年三月二十八日高市婦醫總字第０００一一六八號函一份附於原審卷可參
      ，核與證人即婦幼醫院總務室職員呂基山於原審審理中到庭具結證述：本件採
      購金額在十萬元以下，由使用單位自行請購及採購等語相符（原審九十年三月
      二十二日訊問筆錄），並有採購單及財產增加單各一份附於偵查卷可參，觀諸
      上開採購單記載採購人為「甲○○」，財產增加單記載請購人為「呂明聰」、
      保管人為「甲○○」，足證被告係依據法令從事公務之人員，且就執行彩色監
      視系統採購案，係執行其職務上之行為甚明。雖被告原審辯稱：依據該院醫工
      組作業規範、該院器材設備採購及管理委員會委員名冊可知，被告之職務上之
      工作項目不含採購，而應由總務室呂基山負責一節，經查，婦幼醫院醫工組作
      業規範固規定該組之工作項目為醫療儀器之採購評估、安裝驗收、修護保養、
      報廢鑑定、使用操作、一般維護訓練、研究發展長程計劃，另婦幼醫院器材設
      備採購及管理委員會委員名冊記載被告係辦理器材設備管理事務，而呂基山係
      辦理器材設備採購事務等情，固有婦幼醫院醫工組作業規範、婦幼醫院器材設
      備採購及管理委員會委員名冊各一份在卷足憑。然查，上開婦幼醫院醫工組作
      業規範係於七十八年十二月一日公布，另婦幼醫院器材設備採購及管理委員會
      委員名冊則係於八十五年六月二十七日修正，然政府採購法則於八十七年五月
      二十七日公布、於八十八年五月二十七日施行，本件彩色監視系統採購案係於
      八十八年十一月間亦即政府採購法公布施行之後執行，故而婦幼醫院乃依當時
      已公布施行之政府採購法之規定由被告負責採購，故被告於執行本件採購案時
      ，乃為其職務上所掌工作項目，則被告執行採購採色監視系統，係執行其主管
      職務上之行為，已無疑義。
(二)、被告執行其職掌之採購彩色監視系統，採購物品為彩色監視器及數位相機各一
      台，但不含印相機一台，並於八十八年十一月十六日公布以報價方式進行採購
      ，計有元佑公司報價為五萬三千八百元、華南公司報價為五萬八千六百八十元
      ，嗣經元佑公司業務員徐傑昌於八十八年十一月二十日同意減價為四萬九千五
      百元而得標，元佑公司徐傑昌於八十九年二月八日將採購之彩色監視器、數位
      相機各一台及當時市價約一萬四千元之印相機一台併交予被告，由被告保管，
      被告並於同日將採購之彩色監視器及數位相機各一台提列為婦幼醫院增加之財
      產等情，業據被告自承在卷，且有婦幼醫院採購公布單一份、財產增加單一份
      、估價單二份（偵查卷第七、八、九、十、十一頁）、元佑公司九十年六月七
      日陳報狀一份（原審卷第二０四至二０六頁）在卷足參。又證人徐傑昌於高雄
      市調查處調查時陳述：婦幼醫院以議價方式對外採購專業監視器及數位相機，
      被告在對外議價前就先告知我採購之項目雖為專業監視器及數位相機，但要求
      另外附贈一台印相機做為現場檢驗列印之用，本公司最後係以四萬九千五百元
      議價得標，事後由我本人將數位相機、監視器及數位印相機送至醫院交給被告
      ，並由被告在現場點交完成，至於醫院如何使用前述設備，我並不清楚等語綦
      詳（見偵查卷第十四頁），且經檢察官指揮高雄市調查處調查員至元佑公司執
      行搜索結果，當場扣押元佑公司（高雄分公司）開立向總公司取貨之八十八年
      十二月三日本件訂貨單一份，其上所記載買受人為「婦幼醫院」、買受項目為
      「c-2020（standrod）（即數位相機）p-330（即印相機）32mb card（即記憶
      卡）」、單價記載為「四萬九千五百元」等情，此有台灣高雄地方法院檢察署
      搜索票、執行搜索報告、搜索及扣押筆錄、訂貨單各一份附卷可考（偵查第六
      十七頁至七十頁），而證人徐傑昌於本院調查時復證稱：訂貨單是我們公司自
      己填寫的，婦幼公司向我們訂貨之後，我們再向總公司訂貨，要總公司送來分
      公司，我們分公司再送去婦幼醫院。零件很多（按偵卷第八頁有詳記），為何
      訂單上只寫３２ＭＢ記憶卡是因為標準的是８ＭＢ（報價及議價時所載），因
      為要多送一片（附贈品給婦幼醫院）容量比較大的３２ＭＢ記憶卡，其他零件
      沒有變動，所以只寫有變動的３２ＭＢ；至於Ｐ３３０是指印相機；而監視器
      訂單上沒有寫上，是因為由我們分公司自行到大賣場購買新力牌的監視器，由
      分公司自己處理，不必向總公司要貨等情明確（見本院卷九十二年一月七日訊
      問筆錄）。準此，可見元佑公司雖以四萬九千五百元向婦幼醫院承辦採購彩色
      監視器、數位相機各一台，惟元佑公司內部資料則顯示該公司係以四萬九千五
      百元之價格出售彩色監視器、數位相機及印相機各一台予婦幼醫院。據上各情
      ，足徵被告雖向證人徐傑昌要求附贈一台印相機，表示欲供作現場檢驗列印之
      用，然元佑公司內部資料係以出售Ｐ─３３０印相機一台予婦幼醫院，惟婦幼
      醫院則未採購印相機一台，被告亦未將其保管之印相機一台提編為醫院新增加
      之財產，則被告收受元佑公司業務員徐傑昌交付之印相機一台，其動機及目的
      顯係圖利自己，至為灼然。
(三)、被告雖辯稱：被告向元佑公司業務員徐傑昌借用印相機一台，動機及目的係供
      醫工室維修鏡類時試用，以便將來編列預算時採購，但因光源機故障而一直未
      試用，況印相機用紙一張約二十元，比一般家用約二點五元，高出甚多，被告
      並無向元佑公司索取此種印相機之必要，被告於八十九年三月間調往研考室後
      因工作繁重，無暇及時處理交還印相機之事云云，而證人徐傑昌於偵查、原審
      及本院前審調查中亦證稱：被告跟我說要一台印相機用用看，我基於好意以婦
      幼醫院之名義向公司訂購一部印相機暫借給被告試用，但未約定試用期間，被
      告於八十九年五、六月間說他已不在醫工室服務，要我取回印相機，但因我那
      陣子較忙，雖有到婦幼醫院但都沒有遇到被告，直到八十九年八月間被告又打
      電話要我取回印相機，我請被告拿到醫院門口交給我等語（原審九十年三月二
      十二日訊問筆錄、本院上訴卷八七、八八頁），復於本院九十二年一月七日調
      查訊問時證稱：被告說有些照片需要檢測，有告訴我送一部印相機用看看，當
      時我的意思是要借給他使用等語。然查：
（１）、證人徐傑昌於調查站訊問時初陳稱：我應被告之要求而贈與印相機一台等語
        ，惟於偵、審中則改稱：係暫時借予被告試用等語，其先後所言，明顯不符
        ，參酌證人徐傑昌既身為業務員，對於元佑公司究係「贈與」抑或「借用」
        印相機，自當充分了解二者間具有不同涵意，則證人徐傑昌於偵、審中附和
        被告之證詞是否可信，誠屬可疑。又元佑公司函覆本院謂該公司業務員如提
        供產品予尚未決定購買之人試用時，原則上應填具貨品借出單，上呈總經理
        簽名核可後，始能自倉庫中取貨外借，該公司並無試用期限之規定，多由業
        務員自行斟酌需試用之期間，與客戶聯絡取回試用品等語，此有該公司九十
        年四月十一日函一份附本院上訴卷可證，足認元佑公司雖有產品試用制度，
        惟原則上應填寫借出單之方式為之，而該公司業務員徐傑昌竟不採用規定之
        方式，而以訂貨方式取得印相機，其做法已與該公司之規定有違。雖元佑公
        司上開函文另謂：本案印相機因借用程序費時較久，故業務員徐傑昌為求方
        便，乃未依規定借用云云，然查證人徐傑昌於原審審理中證述：我有與被告
        點交彩色監視器及數位相機，並且有試機，但印相機則沒有試機，我在取回
        前也從未詢問過試用情形等語（同上原審筆錄），被告亦自承因故障之光源
        機尚未修復，雖有印相機亦一直不能試用等情，是以在未有光源機搭配印相
        機使用之前，證人徐傑昌及被告並無取得印相機之時間上之急迫性，證人徐
        傑昌竟違反元佑公司之規定以訂貨方式取得印相機交付予被告，且自八十九
        年二月間交付印相機時既未約定試用期間，且於八十九年八月間取回印相機
        之前，期間長達半年之久，亦從未詢問過試用情形，凡此種種，均與試用儀
        器之目的有違。又被告若係基於修理院內各項醫療器材向元佑公司借用印相
        機，則在借用時因院內既有之光源機故障無法與印相機配合使用，則被告亦
        應一併向證人徐傑昌借用光源機搭配使用，始能試用，或應將該印相機歸還
        證人徐傑昌為是。況被告負責本件採購業務，應當知悉從廠商處收受採購外
        之物品，本已極易使人懷疑有收取不正利益之情事，若被告果真向元佑公司
        借用印相機供醫工室維修儀器試用，亦應當於相當期間內報告上級或告知負
        責維修儀器之同仁呂明聰知悉，以達試用印相機之目的為是，詎被告事前未
        曾向婦幼院醫胃腸肝膽科主任王宏毅反應希望編列預算採購印相機，又於取
        得印相機後從未告知醫工室之同仁呂明聰等情，已據證人即婦幼醫院醫胃腸
        肝膽科主任王宏毅結證：印象中被告並未向我提過希望編列預算採購印相機
        之事等語（原審九十年四月十三日訊問筆錄），及證人呂明聰於原審、本院
        前審審理中到庭結證：我不知道醫工室有無放置印相機，被告並未將印相機
        交給我，我不清楚被告辦公桌下有無放置印相機，但到目前為止我並未看到
        本案之印相機等語明確（原審九十年三月二十二日、五月三十一日訊問筆錄
        、本院上訴卷第六十五頁）。又本案之印相機不限定專業或公司行號使用，
        一般家庭也可使用，個人向元佑公司購買使用者甚多，已經證人徐傑昌於本
        院證述甚明（本院前審卷第八九頁）。據此，被告辯稱：一般家庭無使用印
        相機，我要求並收受印相機一台係供醫工室試用云云，不足採信，上開元佑
        公司函及證人徐傑昌於偵、審中所為有利於被告之陳述，核係事後迴護被告
        之詞，不足為有利於被告之認定。
（２）、證人即婦幼醫院六西病房之護理長林翠敏於原審審理中證稱：若業務單位需
        要東西，我們會提出請購，請購後總務會去購買，總務採購後會到我們業務
        單位試用，試用一個月後，若沒有問題，再會同醫生、護理長及總務相關人
        員驗收，在我印象中我沒有向廠商借用機器試用等語（原審九十年七月十七
        日審判筆錄）。證人即婦幼醫院六東病房之護理長孫蔚青於原審審理中證稱
        ：八十九年七月間六東病房並無向富存貿易股份公司借用一或二台氧氣帳試
        用，但最近有買過二台氧氣帳，詳細時間我不太記得，機器下來後會在病房
        試用一個月確定無誤後，再會同相關單位作驗收，在寫請購單之前，並無向
        富存貿易股份有限公司借氧氣帳試用等語（同上筆錄）。另證人即婦幼醫院
        急診室護理長黃蕙芳亦於本院審理中證稱：我記得有買呼吸器，但是否有試
        用我並不記得，我們大都先寫請購單，確認招標要買了才會試用，試用一個
        月確定可使用再驗收再繼續使用等語（同上筆錄）。證人即婦幼醫院醫工室
        技工呂明聰於原審審理中則到庭證稱：請購單程序是由使用單位需物品時填
        寫請購單，層請院長核准後，確定有經費可以購買時，就先請廠商提供儀器
        試用，那時尚未公開招標等語（同上筆錄）。綜觀上述四位證人之證言，雖
        然三名護理長之證詞就試用儀器之時間究竟係在採購前抑或採購後一節與證
        人呂明聰之證言不符，然衡諸常情，政府機關之採購為免圖利私人，均係以
        公開方式行之，除有不法情形外，一般而言，不論廠商及承辦人員均不知最
        後得標者為誰，但在採購前確知有預算可購買時，各單位乃先行著手進行廠
        商提供儀器之試用程序，應屬事理之常，證人呂明聰之證詞較為可採，又姑
        且不論試用程序之進行係在採購前或採購後，然而依上開四位證人之證詞均
        可得知，既謂試用則必有實際加以使用，以查是否符合所需，並無將試器儀
        器放置不用之情形，核與證人正晉企業有限公司負責人張憲宇、富存貿易公
        司負責人鍾志鉅、松鶴儀器有限公司負責人張博能、醫強企業有限公司負責
        人林育民於原審審理中均證稱：婦幼醫院向公司借用儀器試用期間，均有實
        際使用借用之儀器等語相符（原審九十年四月六日、七月十七日訊問筆錄）
        。然查被告自八十九年二月間向證人徐傑昌借用印相機起至八十九年三月間
        調離醫工室止，既從未開啟實際試用，亦未告知維修儀器之同仁呂明聰上情
        ，甚或在其自八十九年三月間調離醫工室改調至研考室時，在辦理移交時仍
        未交代該台印相機，乃遲至八十九年八月間始告知婦幼醫院總務主任張倍嘉
        告知廠商有另外送給被告一台印相機要列入醫院財產等事實，已據證人張倍
        嘉於偵查及本院審理中證述明確，準此，益徵證明被告利用承辦採購彩色監
        視器及數位相機職務之機會，為圖自己不法之利益向證人即代表元佑公司議
        價之徐傑昌要求另外交付印相機一台予自己收用，見東窗事發始為掩飾犯行
        之補救措施，至為明確。
（３）、至於證人即電網通科技有限公司經理黃世輝於本院前審中證稱：婦幼醫院於
        八十九年五、六月間曾向其公司借用一台舊電腦，借了約一年，是供院外醫
        療使用，當初是院方為了評估是否需要購買手提電腦云云，核與本案犯行無
        涉，不能採為有利於被告之證據。
(四)、被告又辯稱：元佑公司係以最低價取得議價權，且最後成交之價格低於最初報
      價，顯然於利潤上已有減少，而印相機市價約一萬餘元，徐傑昌是否有行賄收
      取不法利益之動機，已有可議，且張倍嘉係婦幼醫院總務主任，與被告有嫌隙
      ，張倍嘉之辦公室與被告之辦公室距離甚遠，平日又甚少至被告辦公室走動，
      連被告自己都無法確知辦公室物品確實放置地點，張倍嘉證稱印相機從未放置
      在醫院，實係故意誣陷被告，其證言之真實性令人質疑云云。經查：
（１）、元佑公司以最低價四萬九千五百元議價得標，而致贈被告市價約一萬四千元
        之印相機，就本件採購案件而言，衡情雖可認定元佑公司無何利潤可言，然
        元佑公司以出售各類醫療儀器為其業務，除出售本件金額較低之監視系統外
        ，當然亦希望將來能有機會出售其他儀器予婦幼醫院，故元佑公司業務員徐
        傑昌贈送印相機予被告之動機，應非僅止於本件採購案，況且被告本身不僅
        負責十萬元以下有關醫療維修所需設備、工具與零件之小額採購，且亦身為
        婦幼醫院器材設備採購及管理委員會委員，對婦幼醫院各項醫療設備之採購
        均有一定程度之影響，衡諸常情，元佑公司業務員徐傑昌對應被告所求贈與
        印相機一台，應係期望日後能爭取更多之採購案至明。而婦幼醫院於本案後
        ，因以往曾向元佑公司採購儀器設備，後續之維修、零配件供應、更換或擴
        充，因相容性需要，依政府採購法規定仍繼續向該公司採購所需物品，有婦
        幼醫院九十年十月二十九日高市婦醫總字第０００四七四六號函一份在卷可
        稽（本院上訴卷第七十頁），亦足以佐證被告向元佑公司業務員徐傑昌圖得
        不法利益之動機，應如前述無訛。
（２）、再按公務員應依法律命令所定執行職務（公務員服務法第一條參照），不論
        其所執行者係公法行為（包括行政契約、行政處分、行政計劃等）、私法行
        為（包括行政協助行為、營利性質之企業活動、行政私法行為等）或事實行
        為均屬之。又依據政府採購法第一百十二條規定所訂定之採購人員論理準則
        第六條、第七條第一款分別規定：採購人員應廉潔自持；不得有下列行為：
        一、利用職務關係對廠商要求、期約或收受賄賂、回扣、餽贈、優惠交易或
        其他不正利益。被告擔任高雄市立婦幼醫院（下稱婦幼醫院）總務室技士，
        為該院醫學工程組（下稱醫工組）之負責人，於主管（承辦）採購「彩色監
        視系統」職務時，竟為圖自己不法之利益，收受元佑公司所贈價值一萬四千
        元之印相機一台，其顯然違背上開法令規定，已甚明確。至於被告收受印相
        機後，將之置放於何處，及事後有無返還，並不影響圖自己私人不法利益之
        犯行。因此，縱被告確將收餽贈之印相機一台放置在其辦公桌下，仍無礙於
        其所犯圖利罪之成立。又證人張倍嘉於調查站訊問時稱：被告於八十九年八
        月四日向我表示元佑公司贈送他一台印相機，他要退還給醫院列入財產，我
        乃向政風室報告，政風室乃要求被告寫報告，被告於八十九年八月八日告知
        我要將印相機還給元佑公司，該印相機從未放置本院供使用，他辦理採購案
        有弊情，已於八十九年三月六日調整其職務等語，惟於偵查中則稱：他向我
        說元佑公司送他一台印相機，調查站詢問他，他說是向廠商借的，要將印相
        機編入財產等語（偵查卷第六十一、六十二頁），復於原審及本院審理中證
        稱：被告在調查人員來前一、二天告訴我廠商有送醫院一台印相機，他要列
        入財產，我有請示院長及政風室，隔一、二天被告就說要把印相機還給廠商
        ，我於八十九年八月八日下午四時在調查站做完筆錄回醫院看到政風室公文
        後，才請被告來說明等語，綜觀證人張倍嘉之證詞，乃係針對在被告收受不
        法利益後於八十九年八月間就印相機一台應列入醫院財產或交還元佑公司等
        事後掩飾罪行之細節所為之陳述，雖有不一之情形，惟揆諸上開說明，仍無
        礙於被告直接圖利犯行之成立。
（３）、本案係署名「婦幼人」之不詳名者以檢舉信向檢察官檢舉而查獲，該檢舉函
        係以打字方式書寫，有該檢舉函一封在卷足參（本院上訴卷第七七頁），被
        告辯稱：該檢舉函是張倍嘉挾怨報復而寄發云云，尚嫌無據。被告於前審時
        聲請傳訊證人戴本源、張文洲、傅營宗以證明被告如何修護儀器，節省公帑
        及婦幼醫院之試用制度，且與本案待證事項無關，本院認無調查之必要，附
        此敘明。
(五)、綜上所述，被告所辯均無可採。事證明確，被告犯行洵堪認定。
二、按刑法第二條第一項規定：「行為後法律有變更者，適用裁判時之法律，但裁判
    前之法律有利於行為人者，適用最有利於行為人之法律」，此從新從輕規定，以
    適用裁判時之法律為原則，若裁判前之法律有利於行為人者，適用最有利於行為
    人之裁判前法律為例外，而比較裁判時法及行為時法，應就各該法之有關罪刑綜
    合比較，而非僅以其法定刑之輕重予以比較；又犯罪構成要件因法律之修正致有
    變更，依修正後之法律，其適用之範圍較諸舊法嚴謹，必其行為同時符合修正前
    、後之法律所規定之犯罪構成要件，始有刑法第二條第一項但書之適用問題。本
    案上訴人犯罪行為時依八十五年十月二十三日修正公佈之貪污治罪條例對於公務
    員圖利罪規定於該條例第六條第一項第四款（增列第二項未遂犯處罰規定），其
    內容為：「對於主管或監督之事務，直接或間接圖私人不法之利益者，處五年以
    上有期徒刑，得併科新台幣三千萬元以下罰金」；該條例復於九十年十月二十五
    日修正，於同年十一月七日公布，第六條第一項第四款規定：「對於主管或監督
    之事務，明知違背法令，直接或間接圖自己或其他私人之不法利益，因而獲得利
    益者，處五年以上有期徒刑，得併科新台幣三千萬元以下罰金」，將構成要件限
    制為：（一）、明知違背法令（二）直接或間接圖自己或其他私人之不法利益（
    三）、因而獲得利益，較修正前之規定為嚴謹。查被告甲○○係婦幼醫院總務室
    醫工組負責人，職掌業務為督導所屬技工辦理醫療儀器送修、維修事宜，並依政
    府採購法負責辦理十萬元以下有關醫療維修所需設備、工具與零件之小額採購，
    且為婦幼醫院器材設備採購及管理委員會委員，屬刑法上所謂依法令從事公務之
    人員。被告負責採購「彩色監視系統」，其目的係供醫工組修理醫療儀器用，已
    如前述，核屬被告之職務範圍，被告對此主管職務範圍之採購行為，明知應依政
    府採購法及採購人員倫理準則之規定採購公用物品，而竟故意違背其規定濫用權
    限，直接圖自己不法之利益，因而獲得價值一萬四千元之印相機一台，其行為已
    合乎最新修正前、後所規定圖利罪之構成要件。就九十年十一月七日修正前、後
    之貪污治罪條例圖利罪構成要件比較適用，以裁判時即九十年十一月七日修正公
    佈之貪污治罪條例第六條第一項四款規定對被告有利，故核被告上述所為，係犯
    九十年十一月七日修正公佈之貪污治罪條例第六條第一項第四款對於主管之事務
    直接圖自己利益罪。檢察官起訴法條雖認被告係犯同條例第五條第一項第三款之
    職務上收賄罪，惟查刑法上之收受賄賂罪，以他人有行求賄賂之事實為前提，若
    他人所交付之物並非基於行賄意思，則其物即非賄賂，自無收受賄賂之可言。故
    賄賂之不法報酬必須與公務員之職務行為或違背職務行為具有一定之對價關係，
    茍非關於職務行為或違背職務行為之報酬，即不得謂為賄賂。本案元佑公司本即
    因報價低而有議價權，且婦幼醫院編列預算為五萬元，是元佑公司不用交付任何
    不法賄款或利益即可議價，其應被告要求贈送印相機一台予被告，並非基於行賄
    意思來取得議價權或交易之對價，而係被告利用主管採購物品事務之便，為圖自
    己私人利益而為，至為明顯；起訴法條容有未洽，惟基本起訴事實相同，故應予
    變更起訴法條。再按犯貪污治罪條例第四至六條之罪，情節輕微，而其所得或所
    圖財物或不正利益在五萬元以下者，減輕其刑，貪污治罪條例第十二條第一項定
    有明文。被告利用職務上辦理採購之機會，收受當時市價約一萬四千元之印相機
    一台，已據證人徐傑昌證述明確，核其情節尚屬輕微，應依上開規定減輕其刑。
三、原審據予論罪科刑，固非無見。惟查被告所為係犯九十年十一月七日修正公佈之
    貪污治罪條例第六條第一項第四款對於主管之事務直接圖自己利益罪，已如前述
    ，原判決認被告係犯同條例第五條第一項第三款之職務上收賄罪尚有可議；被告
    上訴意旨否認犯罪，雖無理由，惟原判決既有上述可議，自應予撤銷改判。爰審
    酌被告係依據法令從事採購業務之人，竟不知廉潔自重，貪圖不法，藉機圖得不
    法利益，不但影響公務機關之名譽，更嚴重破壞全國人民對公務人員操守之信賴
    ，及所獲得之利益尚屬輕微，且已主動返還被害人元佑公司等一切情狀，量處有
    期徒刑二年八月，並依貪污治罪條例第十七條規定依法宣告褫奪公權二年。至被
    告獲取之印相機一台已返還證人徐傑昌取回交予被害人元佑公司，另行出售予他
    人等情，業據證人徐傑昌到庭陳述明確，並有元佑公司九十年四月十一日函附統
    一發票一份在卷可證，爰不為追繳、沒收或發還被害人之諭知。
據上論結，應依刑事訴訟法第三百六十九條第一項前段、第三百六十四條、第二百九
十九條第一項前段、第三百條，九十年十一月七日修正公佈貪污治罪條例第六條第一
項第四款、第十二條第一項、第十七條、刑法第十一條前段、第二條第一項前段、第
三十七條第二項，判決如主文。
本案經檢察官陳國全到庭執行職務。
中      華      民      國    九十二      年      一    月      三十    日
                              臺灣高等法院高雄分院刑事第七庭
                                  審判長法官  李春昌
                                        法官  黃憲文
                                        法官  莊飛宗
右正本證明與原本無異。
如不服本判決應於收受本判決後十日內向本院提出上訴書狀，其未述上訴理由者，
並得於提起上訴後十日內向本院補提理由書狀（均須按他造當事人之人數附繕本)「
切勿逕送上級法院」。
                                      書記官  林明威
中      華      民      國    九十二      年      二    月      六      日
附錄：本判決論罪科刑法條：
九十年十一月七日修正公佈貪污治罪條例第六條第一項第四款
中華民國九十年十一月七日修正
修正後貪污治罪條例第六條：
有下列行為之一者，處五年以上有期徒刑，得併科新台幣三千萬元以下罰金。
四、對於主管或監督之事務，明知違背法令，直接或間接圖自己或其他私人不法利益
    ，因而獲得利益者。
                                                                    Ａ


司法院資訊處製作；財團法人民間司法改革基金會備份。
